---
title: "Codebuch_Pretest"
author: "Crime-Team"
date: "31 12 2020"
output:
  pdf_document: default
  html_document: default
---

```{r setup, include=FALSE}
knitr::opts_chunk$set(echo = TRUE)
```

# Datensatz Wircardnetzwerk

## Inhalt
*Edges.csv (Edgelist)
*Nodes.csv (Nodelist)
*Codebuch.rm (Codierung der Datensätze)

## Ursprung und Datenerhebung 
Wir haben den Datensatz des Pretests anhand der Anhörung des Wirecard-Bundestagsausschusses vom 10. Dezember erhoben. 
Die Daten sind für einen Pretest mit lediglich 12 Knoten erhoben worden.
Das Netzwerk ist ein ungerichtetes two-mode Akteursnetzwerk. 

Es wurden zwei getrennte Fragen erhoben:

### Kontaktnetzwerk Wirecard
1. Welche Kontaktintensität besteht zwischen Mitarbeitern von Wirecard und anderen Akteuren und Organisation außerhalb des Unternehmens?
Für das Beziehungsnetzwerk *Contacts* wurde die Häufigkeit eines Kontakts zwischen einer Person/Organisation/Behörde gewichtet. Ein Gewicht von 4 wurde für “sehr häufigen” Kontakt vergeben. Ein Gewicht von 3 für "häufigen" Kontakt, ein Gewicht von 2, für “öfter” (also hin und wieder) vergeben. Ein Gewicht von 1, wurde für “sehr selten” vergeben. Insgesamt waren 4 Beziehungsmuster möglich.

### Verbindungsnetzwerk Wirecard
2. Welche Art der Beziehung besteht zwischen den Mitarbeitern des Unternehmens und den Akteuren außerhalb des Unternehmens?
Für das Verbindungsnetzwerk *Ratio* wurde der Person/Organisation/Behörde, die eine dauerhafte Beziehung (Freundschaft) zu Wirecard hatte, ein Gewicht von 4 vergeben, die Person/Organisation/ Behörde, die in einer beeinflussenden Geschäftsbeziehung zum Unternehmen Wirecard stand (Lobbying) erhielt ein Gewicht von 3. Die Person/Organisation/ Behörde, die nur eine flüchtige Geschäftsbeziehung zu Wirecard (Beratung) hatte, erhielt das Gewicht 2. Mit dem Gewicht 1 wurde ein Beschäftigungsverhältnis beschrieben. Insgesamt waren 4 Beziehungsmuster möglich.

# EDGE-Attribute
**id**
(eindeutige Codierung des Knoten)
Jede ID entspricht einer Abkürzung eines Mitarbeiters von Wirecard oder einer Person außerhalb des Unternehmens bzw. einer Organisation oder Behörde, die unmittelbar mit Wirecard in Verbindung stand. 

**weight**
(Häufigkeit des Kontakts einer Person/Organisation/Behörde zu Wirecard)
1 = einmaliger Kontakt
2 = mehrmals Kontakt (2-4x)
3 = häufig Kontakt (ab 5x)


**relation** 
(Beziehungsart zwischen den Personen/Organisation/Behörden und Wirecard)
4 = Andauernde Beziehung (Freundschaft)
3 = beeinflussende Geschäftsbeziehung (Lobbying)
2 = flüchtige Geschäftsbeziehung mit Wirecard (Beratung)
1 = Beschäftigungsverhältnis

# NODE-Attribute
**id**
Identische ID wie in der edgelist zur Identifikation der Knoten. 

**name**
Voller Name der Person/der Organisation.

**sex**
Geschlecht der beteiligten Person:
1 = weiblich
2 = männlich
3 = divers

**influence**
Einflussnahme des Akteurs (sei es aus Wirtschaft, Politik oder aus dem Unternehmen Wirecard)
1 = sehr gering
2 = gering
3 = kann Einfluss nehmen
4 = hoch
5 = sehr hoch 

**age**
Alter der involvierten Person:
1 = bis 25 Jahre
2 = 30 bis 40 Jahre
3 = 41 bis 60 Jahre
4 = 61 und älter

**position**
Position im Unternehmen, der Organisation
1 = Top-Verantwortung (Firmen Boss, Vorstandschef)
2 = Leader (Führungskraft, Manager, Ministerpräsident)
3 = No responsibility (keine Verantwortung)

**type**
1 = Person
2 = Organisation, Regierung, Unternehmen

**industry**
1 = Insider (Wirecard-Personal)
2 = Mitwisser (Banken, Wirtschaftsprüfer)
3 = Journalisten, Whistleblower
4 = Justiz
5 = Politik
6 = Wirtschaft

**source1**
1 = Untersuchungsausschuss
2 = Berichterstattung Inland
2 = Berichterstattung Ausland

**source2**
Der Link der Quelle der Beziehung wird angegeben.


```{r graph, include=FALSE}
# erste Visualisierung des Pretests zur Wirecard-Erhebung

library(igraph)

# liest die Edgelist als "el" ein
el <- read.csv("https://raw.githubusercontent.com/elenagrunow/SNA/Wirecard/edge.csv", header=T, as.is=T, sep = ",")

# liest die Nodelist mit den Namen ein
nodes <- read.csv("https://raw.githubusercontent.com/elenagrunow/SNA/Wirecard/node.csv", header=T, as.is=T, sep = ",")

# zeigt die ersten sechs Zeilen der Nodelist und die Attribute der Nodes an
head(nodes)

# Zwischenschritt verbindet die Edge- und Nodelist zu einer Matrix
wcp_matrix <- as.matrix(el)


# generiert ein igraph-Objekt (dataframe) aus der Matrix, das gerichtet ist (directed = true)
wcp <- graph_from_data_frame(d=wcp_matrix, vertices = nodes, directed=FALSE)

# ruft unser neues igraph-Objekt auf
wcp

# generiert die Standard-Visualisierung des Netzwerks
plot(wcp)

# verfeinerte Netzwerkdarstellung
E(wcp)$arrow.size <- .2
E(wcp)$color="darkblue"
E(wcp)$width <- E(wcp)$weight
E(wcp)$curved=.2
V(wcp)$color = "lightblue"
V(wcp)$frame.color = "white"
V(wcp)$label.dist = 3
V(wcp)$label.degree=6
V(wcp)$label.cex=.8
V(wcp)$label.family="Helvetica"
V(wcp)$label.font=1
V(wcp)$label.color="darkblue"

degree <- degree(wcp)
degree

# einfacher plot
plot(wcp,
     main="Pretest Wirecard-Netzwerk",
     sub="Crime-Team, 11 Knoten")

```
